最　高　行　政　法　院　判　決
                                     100年度判字第1545號
上  訴  人　英誌企業股份有限公司
代　表　人　邱連春
訴訟代理人　楊淑卿（兼送達代收人）
被 上訴 人　財政部臺灣省北區國稅局
代　表　人　吳自心
　　　　　　　　　　　　　送達代收人　劉聖駿
上列當事人間營利事業所得稅事件，上訴人對於中華民國99年9
月16日臺北高等行政法院99年度訴字第1184號判決，提起上訴，
本院判決如下：
　　主  文
上訴駁回。
上訴審訴訟費用由上訴人負擔。
　　理  由
一、緣上訴人民國94年度營利事業所得稅結算申報，列報其他損
    失新臺幣（下同）131,584,859元、研究與發展支出160,742
    ,244元及可抵減稅額60,520,429元、人才培訓支出1,243,16
    3元及可抵減稅額372,949元，經被上訴人分別核定129,193,
    960元、0元及0元、815,115元及279,366元，應補稅額792元
    （下稱原處分）。上訴人不服，循序提起行政訴訟。案經原
    審駁回上訴人全部之訴，上訴人僅對被上訴人否准認列其他
    損失2,390,899元部分提起上訴，就其餘（研究發展支出、
    可抵減稅額及人才培訓支出）部分未聲明不服而確定。故本
    院僅就上述其他損失部分審理，合先敘明。
二、上訴人起訴主張：（一）上訴人90年5月29日至91年8月31日
    間對孫公司E&A Technology Inc.（下稱E&A公司）銷貨所生
    應收款項及應收利息計美金3,045,642元，折合新臺幣97,2
    38,930元，帳列其他應收款，此有上訴人明細帳及94年6月
    30日CHEN AND CHEN會計師事務所會計師Kelly Chen出具之
    獨立會計師報告英文本及中譯本載明E&A公司應付上訴人計
    美金3,045,642元可資證明。上訴人於94年申報其他損失美
    金72,815.44元，折合新臺幣2,390,899元，另於95年申報呆
    帳損失美金2,972,826.56元，折合新臺幣94,848,031元。系
    爭款項確實因債務人E&A公司經清算解散後，發生資產不足
    清償負債情事，此有美國德克薩斯州（THE STATE OF TEXA-
    S）州務卿辦公室94年12月28日簽署之E&A公司解散證明及
    CHEN AND CHEN會計師事務所會計師Kelly Chen94年12月31
    日出具之查核報告載明「特此證明E&A公司……於2005年12
    月28日正式結束營運。E&A公司於2005年解散後沒有任何資
    產，附件為結束營運後最終之資產負債表。於此案中，E&A
    公司確實無法償還其母公司即上訴人之債務共計美金2,972,
    826.56元。」足資證明。按州務卿辦公室乃美國政府官方機
    構，其簽署之證明書具有公信力，Kelly Chen為依美國會計
    師法執業之會計師，其簽證之查核報告也具有事實上之可信
    度，均足以證明系爭款項實質上已無法收回。基上，依上開
    稅捐稽徵法第12條之1第1項及第2項所揭示之經濟實質原則
    ，上訴人94年度申報其他損失2,390,899元，應准予認列，
    始為適法。（二）依稅捐稽徵法第12條之1第1項及第2項所
    揭示之經濟實質原則，上訴人94年度申報其他損失2,390,89
    9元，應准予認列。被上訴人及財政部既不否准美國德克薩
    斯州州務卿辦公室94年12月28日簽署之E&A公司解散證明及
    CHEN AND CHEN會計師事務所會計師Kelly Chen94年12月31
    日出具之查核報告，為有公信力之機構或單位所為之認證，
    率予否准認列，違法至明等語，求為判決撤銷訴願決定及原
    處分關於其他損失部分。
三、被上訴人則以：（一）上訴人於行政訴訟起訴狀主張90年5
    月1日至91年8月31日間對E&A公司銷貨所生應收款項及應收
    利息合計97,238,930元（美金3,045,642元），惟E&A公司94
    年6月30日資產負債表所載之應付帳款－關係企業僅有美金
    5,467元，小於上訴人所載對關係企業E&A公司之應收帳款，
    實屬可議。（二）上訴人本次主張對E&A公司銷貨所生應收
    款項及應收利息合計97,238,930元，惟復查及訴願時，上訴
    人所提供對E&A公司之應收帳款明細表所載之總金額為94,84
    8,031元（美金2,972,826.56元），且亦於訴願理由書主張
    對E&A公司債權總數為94,848,031元，皆與上訴人本次行政
    訴訟起訴狀主張及提供之明細表不符，顯已違背經驗法則及
    論理法則。（三）被上訴人於98年3月19日以北區國稅法一
    字第0980005453號函請上訴人提示向E&A公司債權登記及其
    無法清償之證明文件等資料供核，惟迄未提示，無法證明系
    爭債權2,390,899元於94年度仍確實存在而未收回，被上訴
    人否准認列系爭其他損失（呆帳損失）並無不合等語。資為
    抗辯，求為判決駁回上訴人此部分之訴。
四、原審斟酌全辯論意旨及調查證據之結果，以：關於其他損失
    部分：按上訴人主張上開貨款債權之存在，以及E&A公司解
    散，致其債權無法收回之事實，固據其提出書證證明其事。
    但查，原審基於下列事證，懷疑上開債權原因關係是否為銷
    貨款，更懷疑該等債權是否真正無法受償，爰說明如下：1.
    首先讓原審法院特別感到懷疑者為：上訴人主張E&A公司截
    至94年12月28日解散時為止，共積欠其USD3,054,642元，折
    合新臺幣97,238,930元，但上訴人卻分別在94年（即本案系
    爭年度）認列USD72,815元，折合新臺幣2,390,899元（即系
    爭遭被上訴人否准認列之金額）。又在95年度認列其餘之US
    D2,972,826元（折合新臺幣94,848,930元），且申報科目為
    「呆帳費用」，而非如同本年度申報之「其他損失」。既然
    上訴人對E&A公司應收債權無法收回係因E&A公司清算解散，
    且其債權係於90及91年產生，為何於確定E&A公司無法清償
    時分成兩年度認列，且以不同科目列報？2.其次，依上訴人
    在起訴之始提出之Chen and Chen會計師事務所會計師Kelly
    Chen94/12/31出具之查核報告，載明E&A公司無法償還母公
    司之債務共計USD2,972,826元，而與該事務所事後於99年8
    月4日出具之更正查核報告金額USD3,045,642元有出入，且
    其差異數正好就是本案94年度列報其他損失。另外上訴人也
    未在查核報告中附上相關報表取信於人。3.又查「94年6月
    30日美國會計師Chen and Chen會計師事務所出具E&A公司財
    務報告」，其上雖載明E&A公司應付上訴人共計USD3,045,64
    2元，但科目卻與上訴人主張貨款債權不符，其科目分別為
    ：(1)應付關係人款(Payable to Affiliates)USD590,802元
    。(2)資金借貸(Loan Payable）UDS1,257,849元。(3)應付利
    息(Iiterest Payable)1,196,991元。核與原審法院自股市
    公開資訊站取得之上訴人94年度財務報表及95年度年中財務
    報表之科目接近，但完全不符合上訴人之應收貨款科目主張
    。爰說明如下：(1)上訴人94年度年末公開財務報表上，與E&
    A公司之應付關係人往來款最高餘額曾高達53,523,000元。
    (2)上訴人95年度年中公開財務報表上，與E&A公司之其他應
    收關係人款於94年6月30日時，餘額高達45,297,000元。(3)
    上訴人95年度年中公開財務報表上，與E&A公司之資金融通
    應收往來款於94年12月31日時止，餘額高達51,006,000元。
    4.何況即使就上訴人提供之公司內部明細帳（上訴人於原審
    所提附件3），也經被上訴人當庭指明，與訴訟前置階段提
    供予被上訴人查核之明細帳相比較，也有細部金額前後順位
    顛倒之情事。5.除了以上不符合會計作業準則疑點外，E&A
    公司本為上訴人公司之孫公司，其股權為上訴人BVI海外控
    股公司所有，而其解散後之大部分資產又以成本價由上訴人
    另一子公司Samon Island取得（參閱原審卷第60頁），則上
    開不是貨款債權之其他債權是否因此即會發生無法受償之情
    形，在資訊不對稱，且被上訴人又無法在國境外行使實質調
    查權之情況下，顯然無法使本院相信上訴人有該筆債權損失
    發生。從而被上訴人懷疑上訴人此部分損失發生之真實性，
    而否准其認列為計算所得之減項，即無違誤，應予維持等由
    ，因將原決定及原處分關於其他損失部分均予維持，駁回此
    部分上訴人之訴。
五、本院查：（一）按「營利事業所得之計算，以其本年度收入
    總額減除各項成本費用、損失及稅捐後之純益額為所得額。
    」「應收帳款、應收票據及各項欠款債權有左列情事之一者
    ，得視為實際發生呆帳損失：一、因倒閉逃匿、和解或破產
    之宣告，或其他原因，致債權之一部或全部不能收回者。二
    、債權中有逾期兩年，經催收後，未經收取本金或利息者。
    」行為時所得稅法第24條第1項及第49條第5項定有明文。次
    按「……。五、應收帳款、應收票據及各項欠款債權，有下
    列情事之一者，視為實際發生呆帳損失，並應於發生當年度
    沖抵備抵呆帳。（1）因倒閉、逃匿、重整、和解或破產之
    宣告，或其他原因，致債權之一部或全部不能收回者。（2
    ）債權中有逾期兩年，經催收後未經收取本金或利息者。上
    述債權逾期2年之計算，係自該項債權原到期應行償還之次
    日起算；債務人於上述到期日以後償還部分債款者，亦同。
    六、前款呆帳損失之證明文件如下：（1）屬債務人倒閉、
    逃匿，無從行使催收者，除取具郵政事業無法送達之存證函
    外，並應書有該營利事業倒閉或他遷不明前之確實營業地址
    ；債務人居住國外者，應有我國駐外使領館、商務代表或外
    貿機關之證明……。（6）屬逾期2年，經債權人催收，未能
    收取本金或利息者，應取具郵政事業已送達之存證函或向法
    院訴追之催收證明。」營利事業所得稅查核準則（下稱查核
    準則）第94條第5款及第6款第1目前段、第6目亦定有明文。
    （二）查債務人倒閉、逃匿，無從行使催收者，除取具郵政
    事業無法送達之存證函外，並應書有該營利事業倒閉或他遷
    不明前之確實營業地址；債務人居住國外者，應有我國駐外
    使領館、商務代表或外貿機關之證明，固為上引查核準則第
    94 條第6款第1目前段所載，惟此係就債務人倒閉、逃匿無
    從行使催收所為之規定，就債務人聲請解散或破產之情形，
    應提出何種呆帳損失之證明文件，查核準則則未規定，依其
    性質既經法定清算或破產程序，債權人除應提出其確實債權
    存在之證明外，自應提出其已依法定程序向清算人或破產管
    理人申報債權，亦即已依法向債務人主張債權並加以催收，
    並應提出清算最後結果之分配表，以證明系爭應收款是否全
    部未受償或部分受償，始足以證明該應收帳款成為呆帳損失
    。查本件上訴人固提出美國德克薩斯州（THE STATE OF TE-
    XAS）州務卿辦公室94年12月28日簽署之E&A公司解散證明及
    CHEN AND CHEN會計師事務所會計師Kelly Chen94年12月31
    日出具之查核報告。然查美國德克薩斯州（THE STATE OF
    TEXAS）州務卿辦公室94年12月28日簽署之E&A公司解散證明
    僅記載E&A公司開始解散之意旨，並無上訴人已申報債權而
    未受清償以及如何清算等詳細內容之記載，而CHEN AND CH-
    EN會計師事務所會計師Kelly Chen94年12月31日出具之查核
    報告，亦無上訴人已依法申報債權，以及清算結果受償比例
    為何等事項之記載，只籠統稱E&A公司於2005年12月28日正
    式結束營運，E&A公司於2005年解散後沒有任何資產云云。
    故上訴人所提出之上述證明，依上開說明，尚不足以作為系
    爭帳款已成為呆帳損失之證明，原處分予以否准，自屬依法
    有據。故上訴意旨主張：本案係因E&A公司「清算解散」產
    生呆帳，屬於所得稅法第49條第5項「其他原因」發生呆帳
    損失，而查核準則第94條第5款及第6款第1目前段及第6目，
    並未對清算解散所生呆帳費用，應取具何種證明文件加以規
    定。而依稅捐稽徵法第12條之1第1項及第2項揭示之經濟實
    質原則，並不限稽徵機關，納稅義務人亦能主張適用。準此
    ，上訴人既已提出證明債務人無法償付之證據，原判決駁回
    ，自有應適用而不適用所得稅法第49條第5項之違法情事等
    語，依上開說明，無非係其主觀歧異之法律見解，尚難遽認
    原判決有違背法令情事。（三）次查上訴人提出之美國德克
    薩斯州（THE STATE OF TEXAS）州務卿辦公室94年12月28日
    簽署之E&A公司解散證明，其附件第5項勾選E&A公司所有債
    務或負擔均已清償或已獲解決，第6項勾選該公司剩餘財產
    均已按股東個別權益分配予股東，此有該證明及附件附於原
    審卷第50至第53頁可稽，足認上訴人主張系爭帳款未受清償
    成為呆帳乙節，與美國德克薩斯州（THE STATE OF TEXAS）
    州務卿辦公室94年12月28日簽署之E&A公司解散證明記載內
    容不符，已難採信。又查CHEN AND CHEN會計師事務所會計
    師Kelly Chen94年12月31日出具之查核報告所載「特此證明
    E&A公司於2005年12月28日正式結束營運。E&A公司於2005年
    解散後沒有任何資產，附件為結束營運後最終之資產負債表
    等情，亦與美國德克薩斯州州務卿辦公室簽署之E&A公司解
    散證明附件記載不符，且該會計師是否為受委任清算E&A公
    司之清算人，並未據上訴人提出證明，其所提出之查帳報告
    亦未經我國駐外機構認證屬實，尚難遽採為證據。是上訴人
    並未盡證明系爭帳款為呆帳損失之責任。（四）原判決以：
    上訴人主張E&A公司截至94年12月28日解散時為止，共積欠
    其USD3,054,642元，折合新臺幣97,238,930元，但上訴人卻
    分別在94年（即本案系爭年度）認列USD72,815元，折合新
    臺幣2,390,899元（即系爭遭被上訴人否准認列之金額）。
    又在95年度認列其餘之USD2,972,826元（折合新臺幣94,848
    ,930元），且申報科目為「呆帳費用」，而非如同本年度申
    報之「其他損失」。既然上訴人對E&A公司應收債權無法收
    回係因E&A公司清算解散，且其債權係於90及91年產生，為
    何於確定E&A公司無法清償時分成兩年度認列，且以不同科
    目列報等情，上訴人提起上訴後仍無法提出合理解釋，是原
    審懷疑系爭帳款之實在，並無不合。（五）復按查核準則第
    103條第3項所定：「其他費用或損失之原始憑證，除應取得
    確實證明文件外，為統一發票或普通收據。」係就其他費用
    或損失應取得之原始憑證事項，所作之規定，並非對如何證
    明帳款得認列呆帳之規定，上訴人縱依查核準則第103條第3
    項規定，證明有系爭帳款，但因無法證明該帳款已確定發生
    損失，已詳如前述，故上訴人主張查核準則第103條第3項規
    定，亦難作為上訴人有利之論證。（六）上訴意旨略以：上
    訴人將USD72,815元折合新臺幣2,390,899元認列為其他損失
    ，依上訴人提出之應收利息明細表，可知系爭USD72,815元
    係90年12月30日帳載應收未收利息，上訴人並已列於90年度
    結算申報「營業外收入」之「利息收入」科目項下。94年間
    因E&A公司已經向美國德克薩斯州提出清算解散，上訴人依
    查核準則第103條第1項、第3項規定申報於「其他損失」，
    並無不符。此外，申報在94年度營業外損失之「其他損失」
    科目，亦與原申報於「營業外收入」之「利息收入」科目配
    合。被上訴人衡其原因關係，縱認應申報於「呆帳損失」，
    不應申報為「其他損失」，亦屬應依查核準則第65條「費用
    及損失，其列支之科目混雜者，應按其性質分別查核。」之
    規定，重分類並適用所得稅法第49條第5項之「呆帳費用」
    ，予以科目核定。基上，原判決有應適用而不適用查核準則
    第103條第1項、第3項或所得稅法第49條第5項法規之違法等
    語。經查，因上訴人未能提出系爭帳款業經申報，並經依法
    清算後而無從受償之證明，尚不合認列呆帳之要件而應駁回
    上訴人之訴，已詳如上述，是上訴人上開主張已不影響判決
    之結果，自無可取。（七）上訴意旨其他主張均屬系爭帳款
    在會計帳上認列名稱之爭執，如上所述，對判決結果已不生
    影響，綜上，原審斟酌全辯論意旨及調查證據之結果，將原
    決定及原處分關於否准認列其他損失部分均予維持，駁回此
    部分上訴人之訴，理由雖未盡相同，惟其駁回之結果則無不
    合，仍應予以維持。上訴論旨，仍執前詞，指摘此部分原判
    決違背法令，求予廢棄，為無理由，應予駁回。
六、據上論結，本件上訴為無理由。依行政訴訟法第255條第1項
    、第98條第1項前段，判決如主文。
中　　華　　民　　國　　100　 年　　9　　 月　　1　　 日
                    最高行政法院第五庭
                        審判長法官　藍　獻　林
                              法官　廖　宏　明
                              法官　姜　素　娥
                              法官　林　文　舟
                              法官　胡　國　棟

以  上  正  本  證  明  與  原  本  無  異
中　　華　　民　　國　　100　 年　　9　　 月　　1　　 日
　　　　　　　　　　　　　　　書記官　彭　秀　玲